【裁判字號】    99,訴,11
【裁判日期】    990129
【裁判案由】    違反水土保持法
【裁判全文】
臺灣基隆地方法院刑事判決                99年度訴字第11號
公  訴  人  臺灣基隆地方法院檢察署檢察官
被      告  丙○○
上列被告因水土保持法案件，經檢察官提起公訴（九十八年度偵
字第四四一九號），被告於本院準備程序先就被訴事實為有罪陳
述，受命法官於聽取當事人之意見後，合議庭裁定由受命法官獨
任進行簡式審判程序，判決如下：
    主  文
丙○○在公有山坡地，未經同意擅自占用、開挖整地及修建水泥
道路，致生水土流失，未遂，處有期徒刑伍月，如易科罰金，以
新臺幣壹仟元折算壹日；坐落在如附圖編號Ａ所示位置、面積為
拾肆平方公尺之水泥道路（含鋼筋）均沒收。
    事  實
一、丙○○明知基隆市○○區○○段000000000地號係
    屬中華民國所有，而由行政院農業委員會林務局管理之土地
    ，且經行政院農業委員會公告為基隆市境內編號第二八○五
    號土砂捍止保安林，為水土保持法所稱之山坡地（下稱系爭
    山坡地），未經同意不得擅自占用、開挖整地、修建道路；
    詎其因祖墳在如系爭山坡地如附圖編號Ｃ所示位置，為圖自
    己通行便利，即意圖為自己不法之利益，未經所有權及管理
    權人同意，於民國九十八年二月期間，擅自占用系爭山坡地
    如附圖編號Ａ、Ｂ所示位置，並從事開挖整地，且委請不知
    情且真實姓名年籍均不詳之搭建鋼筋工人及混凝土業者修建
    水泥道路，總面積達二百二十平方公尺，幸未致生水土流失
    之結果。嗣於九十八年二月十六日經行政院農業委員會林務
    局羅東林區臺北工作站護管員執行巡視工作時發現，始悉上
    情。
二、案經行政院農業委員會林務局羅東林區管理處訴由內政部警
    政署森林暨自然保育警察隊羅東分隊移轉基隆市警察局移送
    臺灣基隆地方法院檢察署檢察官偵查起訴。
    理  由
一、上揭事實，業據被告丙○○於警詢、檢察事務官詢問、本院
    準備及審判程序均坦承不諱，復有證人即告訴代理人乙○○
    於警詢及檢察事務官時之證述、告訴代理人之簽呈影本、告
    訴人行政院農業委員會林務局羅東林區管理處告訴書及所附
    以衛星定位儀實測之現場圖、位置圖、現場照片（以上資料
    見臺灣基隆地方法院檢察署九十八年度偵字第四四一九號卷
    〈下稱偵字卷〉第十二至十七頁）、系爭土地之登記謄本及
    地籍圖查詢資料、行政院農業委員會九十六年七月十七日農
    林務字第○九六一七三○三○六號公告及附表影本、被告所
    提出其祖墳照片、基隆市政府水土保持服務團協助法院案件
    輔導紀錄表、內政部警政署森林暨自然保育警察隊報告書、
    基隆市安樂地政事務所九十八年十一月十七日基安地所二字
    第○九八○○一○四八五號函附土地複丈成果圖（以上資料
    見臺灣基隆地方法院檢察署九十八年度交查字第二七五號卷
    〈下稱交查卷〉第十四至二一、二七、三七、四三至四六、
    四九至五一、六十頁）等在卷可稽。又本件行政院農業委員
    會林務局羅東林區臺北工作站護管員於九十八年二月十六日
    執行巡視工作時，發現被告在系爭山坡地如附圖編號Ａ、Ｂ
    所示位置開挖整地，並委請不知情且真實姓名年籍均不詳之
    綑綁鋼筋工人及澆灌混凝土業者修建水泥道路，固有前揭證
    人即告訴代理人乙○○於警詢及檢察事務官時之證述、告訴
    代理人之簽呈影本、告訴人行政院農業委員會林務局羅東林
    區管理處告訴書可據，然告訴書及告訴代理人均未指訴被告
    在系爭山坡地如附圖編號Ａ、Ｂ所示位置之占用、開挖整地
    及修建道路行為，有致生水土流失之結果；又經基隆市政府
    產業發展局及民政處實地勘查結果，亦認現況對邊坡並無安
    全之虞，可參前述基隆市政府水土保持服務團協助法院案件
    輔導紀錄表。可見被告未經同意擅自在系爭山坡地如附圖編
    號Ａ、Ｂ所示位置之占用、整地開挖及修建道路行為，確未
    發生水土流失之結果。本件事證明確，被告犯行洵堪認定，
    應依法論科。
二、按森林法第五十一條、水土保持法第三十二條等規定，就「
    於他人森林或林地內」、「在公有或私人山坡地或國、公有
    林區或他人私有林區內」，擅自墾殖、占用者，均設有刑罰
    罰則。考其立法意旨，均在為保育森林資源，維持森林植被
    自然原貌，維護森林資源永續利用，及確保水源涵養和水土
    保持等目的，其所保護之法益均為自然資源林木及水源之永
    續經營利用，為單一社會法益；就擅自佔用他人土地而言，
    復與刑法第三百二十條第二項之竊佔罪要件相當。第以各該
    刑罰條文所保護者既為內涵相同之單一社會法益，是則一行
    為而該當於上揭森林法、水土保持法及刑法竊佔罪等相關刑
    罰罰則，此即為法規競合現象，自僅構成單純一罪，並應依
    法規競合吸收關係之法理，僅適用水土保持法第三十二條規
    定論處。又水土保持法所謂之「水土流失」，係指有同法施
    行細則第三十五條第一項第一款至第七款情形之一者，方屬
    之。且水土保持法第三十二條第一項在公有或私人山坡地內
    未經同意擅自墾殖、占用或從事開發、經營或使用，致生水
    土流失或毀損水土保持之處理與維護設施罪，為實害犯，以
    發生水土流失或毀損水土保持之處理與維護設施之結果為必
    要。如已實施上開犯行，而尚未發生水土流失或毀損水土保
    持之處理與維護設施之結果者，應屬同條第四項未遂犯處罰
    之範疇。是核本件被告所為，係違反水土保持法第三十二條
    第四項、第一項之在公有山坡地，未經同意擅自占用、從事
    同法第八條第一項第五款之開挖整地、同條項第四款之修建
    道路，致生水土流失未遂罪。至起訴意旨認本件系爭山坡地
    如附圖編號Ａ、Ｂ所示位置，亦屬山坡地保育利用條例所稱
    之山坡地云云，惟按水土保持法第三條第三款規定之「山坡
    地」，係指國有林事業區、試驗用林地、保安林地，及經「
    省、市」（嗣於八十九年五月十七日修正為中央或直轄市）
    主管機關參照自然形勢、行政區域或保育、利用之需要，就
    合於同條款第一、二目情形之一者劃定範圍，報請行政院核
    定公告之公、私有土地；而山坡地保育利用條例第三條所稱
    之「山坡地」，係指國有林事業區、試驗用林地、保安林地
    以外，經中央或直轄市主管機關參照自然形勢、行政區域或
    保育、利用之需要，就合於標高在一百公尺以上，或標高未
    滿一百公尺，而其平均坡度在百分之五以上者等情形之一者
    ，劃定範圍，報請行政院核定公告之公、私有土地者而言。
    因此，若屬國有林事業區、試驗用林地、保安林地，即非山
    坡地保育利用條例所稱之山坡地。本件系爭山坡地係經行政
    院農業委員會公告為為基隆市境內編號第二八○五號土砂捍
    止保安林，已如前述，自非山坡地保育利用條例所稱之山坡
    地，上開起訴意旨容有誤會。被告利用不知情且真實姓名年
    籍均不詳之綑綁鋼筋工人及澆灌混凝土業者修建水泥道路，
    為間接正犯。被告已著手實行本件犯罪行為而不遂，為未遂
    犯，依刑法第二十五條第二項之規定，按既遂犯之刑度減輕
    之。起訴書原認被告擅自在系爭山坡地如附圖編號Ａ、Ｂ、
    Ｃ所示位置計二百二十四平方公尺開挖整地、修建道路及佔
    用等，惟因附圖編號Ａ所示位置計四平方尺係屬墓地，且依
    卷附照片顯示該墓地存在已久，經公訴檢察官於本院準備程
    序當庭以言詞表示減縮該部分起訴事實，有本院準備程序筆
    錄在卷可參，基於檢察一體原則，應以公訴檢察官到庭陳述
    之犯罪事實為本件起訴效力之範圍。爰審酌被告前於九十六
    年間，亦因竊佔國有土地案件，經臺灣基隆地方法院檢察署
    檢察官為緩起訴處分確定，有臺灣高等法院被告前案紀錄表
    在卷可參，被告又係民選里長，具有公職人員身分，更應切
    實恪遵法令，以為人民表率，竟再為本案犯行，且其占用、
    開挖整地及修建道路總面積達二百二十平方公尺，殊非足取
    ；然衡其祖墳即在該處因而從事開發使用之犯罪動機，事後
    被告已拆除部分設置之工作物，幸未致生水土流失之實害，
    及犯後坦認犯行之態度及智識程度等一切情狀，量處如主文
    所示之刑，併諭知易科罰金之折算標準示懲。末按水土保持
    法第三十二條第五項規定：「犯本條之罪者，其墾殖物、工
    作物、施工材料及所使用之機具沒收之。」係採義務沒收主
    義，故凡觸犯水土保持法第三十二條之罪者，其墾殖物、工
    作物、施工材料及所使用之機具，即應依同條第五項規定，
    宣告沒收；惟因本條項未有「不問屬於犯人與否，沒收之」
    之明文，是其適用前提，當仍以供犯罪所用或因犯罪所得，
    且以屬於犯人所有者為限。而於地上、地下施工使成為具有
    特定用途之設施如道路者，即可稱之為工作物﹝最高法院七
    十九年度第一次刑事庭會議決議（二）參照﹞。查被告在系
    爭山坡地如附圖編號Ａ所示位置修建水泥道路（含鋼筋）迄
    今尚存，除據被告於本院審判程序供承伊因怕挖除這些地基
    後，反而會造成土壤流失等語外，尚有卷附告訴代理人於九
    十八年十二月十七日現場勘查照片（交查卷第六十頁）可參
    ，核為水土保持法第三十二條第五項所稱之工作物，且為被
    告所有，應依法宣告沒收；至相關施工材料及使用機具，因
    未據扣案，亦無積極證據顯示係被告所有之物，及其餘已拆
    除而滅失之工作物，本院自不再併予諭知沒收，附此敘明。
據上論斷，應依刑事訴訟法第二百七十三條之一第一項、第二百
九十九條第一項前段，水土保持法第三十二條第四項、第一項、
第五項，刑法第十一條前段、第二十五條第二項、第四十一條第
一項前段，判決如主文。
本案經檢察官甲○○到庭執行職務。
中    華    民    國    99    年     1    月    29    日
                  刑事第三庭法  官  陳賢德
以上正本證明與原本無異。
如不服本判決應於收受送達後10日內向本院提出上訴書狀，並應
敘述具體理由；其未敘述上訴理由者，應於上訴期間屆滿後20日
內向本院補提理由書(均須按他造當事人之人數附繕本)「切勿逕
送上級法院」。
中    華    民    國    99    年    2     月    3     日
                            書記官  王靜敏
附錄論罪科刑法條
水土保持法第三十二條
在公有或私人山坡地或國、公有林區或他人私有林區內未經同意
擅自墾殖、占用或從事第八條第一項第二款至第五款之開發、經
營或使用，致生水土流失或毀損水土保持之處理與維護設施者，
處六個月以上五年以下有期徒刑，得併科新臺幣六十萬元以下罰
金。但其情節輕微，顯可憫恕者，得減輕或免除其刑。
前項情形致釀成災害者，加重其刑至二分之一；因而致人於死者
，處五年以上十二年以下有期徒刑，得併科新臺幣一百萬元以下
罰金；致重傷者，處三年以上十年以下有期徒刑，得併科新臺幣
八十萬元以下罰金。
因過失犯第一項之罪致釀成災害者，處一年以下有期徒刑，得併
科新臺幣六十萬元以下罰金。
第一項未遂犯罰之。
犯本條之罰者，其墾殖物、工作物、施工材料及所使用之機具沒
收之。

司法院資訊處製作；財團法人民間司法改革基金會備份。
